---
title: "Análisis scRNA-seq: Efecto de Idasanutlin y Nilotinib en LMC"
author:
  - "Paola Albarrán Godoy"
  - "Yael Daniel Hernandez Gonzalez"
date: today

format:
  html:
    embed-resources: true
    toc: true
    toc-depth: 4
    toc-float: true
    code-fold: show
    number-sections: true
    theme: flatly
    smooth-scroll: true
    highlight-style: kate
    df-print: paged

editor:
  markdown:
    wrap: 72
---

# Descripción del equipo

-   **Integrantes:**

    -   Paola Albarrán Godoy (palbarrango)

    -   Yael Daniel Hernández González (yhernandez)

-   **Correos electrónicos de los integrantes:**

    -   paolagodyy6\@gmail.com

    -   yaelhgs\@gmail.com

    ------------------------------------------------------------------------

# Descripción de los datos

-   **Título del estudio:** Single cell RNA-seq analysis of the effects
    of idasanutlin and/or nilotinib on primary human CML cells engrafted
    into the bone marrow of immunocompromised mice

-   **Especie:** Homo sapiens.

-   **Tejido/tipo celular:** Células humanas CD45⁺ y CD45⁺CD34⁺ aisladas
    de médula ósea de ratones PDX (xenoinjertos derivados de pacientes
    con CML en fase crónica o blástica)

-   **Número de acceso GEO:** GSE218185

-   **Tipo de experimento:** scRNA-seq (Expression profiling by high
    throughput sequencing).

-   **Secuenciador:** Illumina HiSeq4000, Illumina NovaSeq 6000

-   **Química/protocolo:** 10X Chromium Single Cell 3' gene expression
    library (kit v2) y 5' gene expression library (kit v1)

-   **Tipo de captura:** Captura en gotas con microfluidics (Chromium
    Controller, 10X Genomics) — Single Cell A Chip

-   **Numero estimado de células recuperadas por muestras:** 13,873
    células en total distribuidas en 9 muestras, provenientes de 2
    cohortes (COH4 y COH5) y 3 condiciones de tratamiento: Vehicle
    (6,080), Nilotinib (3,368) y NIL+IDASA (4,425).

-   **Profundidad:** Mínimo 40,000 reads por célula

-   **Artículo relacionado:** Scott MT, Liu W, Mitchell R, Clarke CJ et
    al. Activating p53 abolishes self-renewal of quiescent leukaemic
    stem cells in residual CML disease. Nat Commun 2024 Jan
    22;15(1):651. PMID:38246924

------------------------------------------------------------------------

# Abstract

En la leucemia mieloide crónica (LMC), las células madre leucémicas
(LSC) quiescentes persisten en casi todos los pacientes en fase crónica
bajo tratamiento con inhibidores de tirosina cinasa (TKI), representando
el principal obstáculo para alcanzar la remisión libre de terapia (TFR).
En este trabajo se realizó un análisis de scRNA-seq (10x Chromium,
Illumina HiSeq4000) sobre células humanas huCD45⁺ y huCD34⁺ aisladas de
médula ósea de ratones PDX injertados con células primarias de LMC en
fase crónica (GSE218185; Scott et al., 2024). Se compararon tres
condiciones: vehículo (VEH), nilotinib (NIL) y la combinación
nilotinib+idasanutlin (NIL+IDASA). El pipeline bioinformático consistió
en lectura de matrices procesadas de GEO con Seurat v5, control de
calidad por célula (genes, UMIs, porcentaje mitocondrial), normalización
LogNormalize, selección de 2,000 genes altamente variables (VST),
reducción de dimensionalidad con PCA (50 componentes), corrección de
efecto de lote con Harmony por experimento de captura, proyección UMAP,
clustering con Louvain (resolución 0.5), identificación de marcadores
con FindAllMarkers (Wilcoxon) y análisis de expresión diferencial entre
condiciones. Se identificaron 17 clusters que representan los cuatro
linajes hematopoyéticos descritos en el paper original (LSC/progenitores
ESC-REG, NMM, ME y EBM). El cluster de LSC quiescentes (ESC-REGlow)
presentó 0 células bajo tratamiento NIL+IDASA, consistente con el
agotamiento de esta población reportado por Scott et al. (2024). El
análisis de expresión diferencial en células CD34⁺ reveló downregulation
de genes de supervivencia de LSC (FOS, DUSP1, ZFP36) y upregulation de
genes de estrés oxidativo bajo NIL+IDASA. El enriquecimiento funcional
GO-BP confirmó activación de vías relacionadas con respuesta a estrés y
diferenciación, en concordancia con los resultados del artículo de
referencia.

------------------------------------------------------------------------

# Diseño experimental

Se empleó un modelo in vivo de xenoinjerto derivado de paciente
(**PDX**). Para ello, se utilizaron ratones inmunodeprimidos
(**NSG/NRG**) injertados con células primarias de LMC (**CD34+, p53
WT**). Posteriormente, el análisis de la respuesta al tratamiento, se
hizo mediante scRNA-seq en células **(huCD45+ o huCD34+**) aisladas de
su médula ósea.

La respuesta al tratamiento se evaluó comparando los siguientes grupos:

1.  **Vehículo (VEH):** Grupo control sin fármacos activos.

2.  **Nilotinib (NIL):** Tratamiento exclusivo con TKI durante 28 días.

3.  **Nilotinib + Idasanutlin (NIL+IDASA):** Tratamiento combinado donde
    se administró NIL (TKI) junto con IDASA. *Nota: Tras la fase de
    tratamiento, los animales entraron en un periodo libre de fármacos
    de 28 días para evaluar el agotamiento a largo plazo de las LSC.*

    Aunque el estudio utilizó una cohorte total de 46 ratones para
    análisis de citometría (26 en COH4 y 20 en COH5), el análisis de
    **scRNA-seq** se centró en una selección representativa de réplicas
    biológicas:

4.  **Cohorte 4 (fin del tratamiento):** Las células se recolectaron
    inmediatamente tras finalizar los 28 días de tratamiento. Para el
    análisis de scRNA-seq se seleccionaron un total de **6 muestras**.

5.  **Cohorte 5 (periodo libre de tratamiento):** Se procesaron **3
    muestras** adicionales para el analisis de scRNA-seq, para
    representar la persistencia de las células troncales.\

------------------------------------------------------------------------

# Flujo de trabajo

El flujo de trabajo de este proyecto se diseñó en dos entornos
computacionales distintos. El intento de procesamiento primario a partir
de los datos crudos de secuenciación (archivos FASTQ) se configuró en el
cluster. Debido a la limitación de los datos públicos (ausencia del R1),
todo el análisis *downstream* posterior a la obtención de las matrices
de conteos preprocesadas por Cell Ranger fue corrido en un entorno
local.

## Entorno de Clúster (Procesamiento primario)

Los *scripts* correspondientes a la descarga de datos, obtención del
genoma de referencia y el intento de alineamiento con Cell Ranger
mediante contenedores Singularity se almacenaron en la siguiente ruta
del clúster:

`Ruta: /mnt/data/transcriptomica/palbarrango/BioProject_scRNA/`

**Estructura de directorios en el clúster:**

```         
BioProject_scRNA/
├── data/
│   └── fastq/                         # FASTQs descargados desde SRA (21 SRRs, ~466 GB)
├── reference/
│   ├── cellranger_7.2.0.sif           # Imagen Singularity de Cell Ranger
│   └── refdata-gex-GRCh38-2020-A/     # Genoma de referencia GRCh38 (GENCODE v32)
└── scripts/
    ├── 01_download_fastq.sh           # Descarga de FASTQs con prefetch/fasterq-dump
    ├── 02_download_reference.sh       # Descarga del genoma de referencia
    ├── 03_pull_cellranger.sh          # Descarga de imagen Singularity
    ├── 04_run_cellranger.sh           # Alineamiento y cuantificación con Cell Ranger
    └── logs/                          # Logs de los jobs SLURM
```

## Entorno Local (Análisis *downstream* con Seurat)

A partir de las matrices descargadas de GEO, el filtrado, reducción de
dimensionalidad, *clustering* y análisis de expresión diferencial se
ejecutaron en local, generando la siguiente estructura de resultados:

**Estructura de directorios en local:**

```         
BioProject_scRNA/ (local)
├── output/
│   └── GSE218185_CML_normalized.rds   # Objeto Seurat post-QC y normalización
├── seurat_objects/
│   └── GSE218185_CML_anotado.rds      # Objeto Seurat final con anotación celular
├── markers_results/
│   └── markers_por_cluster.csv        # Marcadores identificados con FindAllMarkers
└── DEG_results/
    ├── DEG_CD34_NIL_IDASA_vs_VEH.csv    # DEGs poblacion CD34+ completa
    ├── GO_UP_NIL_IDASA.csv              # Enriquecimiento GO-BP de genes UP
    └── GO_DOWN_NIL_IDASA.csv            # Enriquecimiento GO-BP de genes DOWN
```

## Pipeline

```         
Matrices Cell Ranger (barcodes + features + matrix por GSM)
         ↓
    Read10X() + CreateSeuratObject()   [min.cells=3, min.features=200]
         ↓
    merge() → objeto unificado (9 muestras)
         ↓
  PercentageFeatureSet() → percent_mito / percent_ribo / percent_hb
         ↓
  VlnPlot() + FeatureScatter() → visualización QC
         ↓
  subset() → filtrado (200 < nFeature < 6000; mito < 20%; ribo < 50%)
         ↓
  Exploración top genes + MALAT1
         ↓
  NormalizeData() → log(CP10K)        [método: LogNormalize, scale.factor=10000]
         ↓
  FindVariableFeatures() → 2000 HVG   [método: vst]
         ↓
  ScaleData()
         ↓
  RunPCA() → 50 PCs
         ↓
  RunHarmony() → corrección de lote por experimento (EXPT1/2/3)
         ↓
  RunUMAP() → 25 dims de Harmony
         ↓
  FindNeighbors() + FindClusters()    [k=20, resolución=0.5, Louvain]
         ↓
  FindAllMarkers() → marcadores por cluster (Wilcoxon, logFC > 0.25)
         ↓
  Anotación manual de tipos celulares (ESC-REG / NMM / ME / EBM)
         ↓
 FindMarkers() → DEG: NIL+IDASA vs VEH en células CD34+
         ↓
  Volcano plot + tabla de DEGs significativos
         ↓
  enrichGO() → enriquecimiento GO-BP (clusterProfiler) — UP y DOWN
         ↓
  saveRDS() → objeto final anotado
  
```

# Obtención de datos y procesamiento con Cell Ranger

## Intento de procesamiento desde datos crudos (FASTQs)

Con el objetivo de seguir el pipeline completo de análisis de scRNA-seq
desde los datos crudos, se intentó reprocesar los archivos FASTQ del
dataset GSE218185 utilizando Cell Ranger 7.2.0 (10X Genomics).\
\
Los 21 archivos SRR correspondientes a las 9 muestras del BioProject
PRJNA902697 fueron identificados mediante el SRA Run Selector de NCBI y
descargados utilizando las herramientas `prefetch` y `fasterq-dump`.
Dado que Cell Ranger no estaba disponible como módulo en el cluster, se
utilizó un contenedor Singularity. El genoma de referencia utilizado fue
GRCh38 con la anotación GENCODE v32, que corresponde a la versión
utilizada en el paper original.

## Datos crudos incompletos en repositorios públicos

Posteriormente de la descarga de los archivos se identificó que todos
los SRRs contenían un solo archivo FASTQ sin sufijo numérico
(`SRR22321154.fastq.gz`) con reads de longitud de 98-99 bp, en lugar de
los dos archivos esperados `_1.fastq.gz` (R1: barcode + UMI, 28 bp) y
`_2.fastq.gz` (R2: cDNA, 98 bp), los cuales son esenciales por Cell
Ranger.

Dado a la problemática que se presentó, se realizó lo siguiente:

-   Retrocedimos a la descarga de los 21 SRRs, forzando obtener los
    archivos esperados `_1.fastq.gz y _2.fastq.gz`
-   Se inspeccionó la longitud y contenido de los reads.
-   Se consultó los metadatos en NCBI SRA.
-   Se consultó la base de datos European Nucleotide Archive (ENA).

Sin embargo, nos percatamos que los autores depositaron únicamente el
read de cDNA (R2) en los repositorios públicos, omitiendo el read de
barcode+UMI (R1), y para el propósito de esta práctica resulta imposible
la reproducción del pipeline completo desde los datos crudos, ya que sin
R1 no es posible asignar reads a células individuales ni recuantificar
UMIs.

## Decisión metodológica: uso de matrices procesadas de GEO

Dado que el R1 no está disponible en ningún repositorio público, el
análisis posterior se realizó a partir de las matrices de conteos
procesadas depositadas por los autores en GEO (`GSE218185_RAW.tar`).
Estas matrices en formato 10X Genomics (barcodes.tsv.gz,
features.tsv.gz, matrix.mtx.gz) equivalente al resultado que se habría
obtenido al correr Cell Ranger sobre los FASTQs completos.

------------------------------------------------------------------------

# Definir estructura de muestras

Cada muestra GSM tiene su propia carpeta con los tres archivos de 10X
Genomics

1.  `barcodes.tsv.gz:` Contiene los identificadores únicos
    correspondientes a cada célula capturada. Definirá los nombres de
    las **columnas** de la matriz de expresión.

2.  `features.tsv.gz:` Contiene la lista de todos los genes anotados.
    Este archivo define los nombres de las **filas** de la matriz de
    expresión.

3.  `matrix.mtx.gz`: Contiene los valores numéricos crudos, es decir, la
    cantidad exacta de transcritos (UMIs) que se detectaron para cada
    gen dentro de cada célula.

Como anteriormente se mencionó, el diseño tiene **3 condiciones
experimentales** (VEH, NIL, NIL+IDASA), junto con **2 estrategias de
aislamiento** (CD45+, CD34+) para capturar distintos niveles de
resolución biológica.

-   **huCD45+** nos permite ver el **panorama completo** del sistema
    hematopoyético humano: células maduras mieloides, progenitores y LSC
    al mismo tiempo.

-   **huCD34+** es un marcador de células progenitoras primitivas que
    enriquece específicamente para las **células madre leucémicas
    (LSC)** y progenitores tempranos.´

    <div>

    ![Información suplementaria encontrada en GEO para el
    GSE218185.](images/InformaciónSuplementaria.png){fig-alt="Información suplementaria encontrada en GEO para el GSE218185."}

    </div>

```{r paquetes}
library(Matrix)       
library(Seurat)        # Principal para análisis de scRNA-seq
library(dplyr)         
library(ggplot2)       
library(patchwork)     # Combinar gráficos
library(DoubletFinder) 

base_dir <- "~/Documents/TranscriptomicaDifrencial_Opt/BioProject_scRNA/data"
# Tres experimentos de captura scRNA-seq:
#   EXPT1: células huCD45+ (panorama completo)
#   EXPT2: células huCD34+ de COH4 (LSC enriquecidas)
#   EXPT3: células huCD34+ de COH4 y COH5 

muestras <- list(
  # EXPT1: huCD45+ — COH4 
  # VEH, NIL+IDASA
  "COH4_EXPT1_VEH_CD45"       = file.path(base_dir, "GSM6736197"),
  "COH4_EXPT1_NIL_IDASA_CD45" = file.path(base_dir, "GSM6736198"),

  # EXPT2: huCD34+ — COH4 
  # VEH, NIL, NILNIL+IDASA
  "COH4_EXPT2_VEH_CD34"       = file.path(base_dir, "GSM6736199"),
  "COH4_EXPT2_NIL_CD34"       = file.path(base_dir, "GSM6736200"),
  "COH4_EXPT2_NIL_IDASA_CD34" = file.path(base_dir, "GSM6736201"),

  # EXPT3: huCD34+ — COH4 y COH5 
  # GSM6736202: COH4 VEH
  # GSM6736203-205: COH5 VEH, NIL, NILNIL+IDASA
  "COH4_EXPT3_VEH_CD34"       = file.path(base_dir, "GSM6736202"),
  "COH5_EXPT3_VEH_CD34"       = file.path(base_dir, "GSM6736203"),
  "COH5_EXPT3_NIL_CD34"       = file.path(base_dir, "GSM6736204"),
  "COH5_EXPT3_NIL_IDASA_CD34" = file.path(base_dir, "GSM6736205")
)

# Verificar que todas mis carpetas estén completas
for (nombre in names(muestras)) {
  if (dir.exists(muestras[[nombre]])) {
    message("encontrada: ", nombre, " -> ", muestras[[nombre]])
  } else {
    warning("no encontrada: ", nombre, " -> ", muestras[[nombre]])
  }
}
```

------------------------------------------------------------------------

# Leer los datos con Read10X y crear objetos Seurat

A diferencia del trabajo en clase, en donde ya teníamos una sola matriz
consolidada de todo el estudio, aquí leeremos cada muestra por separado
porque cada GSM es un experimento independiente de captura celular.

Es importante mantener la identidad de cada muestra para hacer las
comparaciones entre condiciones (VEH vs NIL+IDASA) y detectar posibles
efectos batch.

**Nota sobre el formato HDF5:**

En la Práctica 1 fue necesario crear archivos HDF5 (.h5) como paso
intermedio porque los datos del estudio venían en una única matriz
consolidada para todos los pacientes, y era necesario separarlos por
muestra antes de poder crear los objetos Seurat individuales.

Sin embargo, en este caso no necesario porque los datos fueron
descargados en el formato estándar de Cell Ranger: como anteriormente se
mencionó, existe una carpeta independiente por muestra (GSM), cada una
conteniendo sus propios archivos barcodes.tsv.gz, features.tsv.gz y
matrix.mtx.gz. Y, con ayuda de la función Read10X() de Seurat es posible
leer esta estructura directamente y producir exactamente la misma matriz
de conteos que produciría Read10X_h5() si los datos estuvieran en
formato HDF5. Por lo tanto, ambos flujos son equivalentes en resultado.

```{r leer_datos, message=FALSE, warning=FALSE}
# Leer cada muestra y para cada una crear su objeto seurat
seurat_list <- list()

for (nombre in names(muestras)) {
  ruta <- muestras[[nombre]]
  
  message("cargando muestra: ", nombre)
  
  # Leer los tres archivos
  counts <- Read10X(data.dir = ruta)
  
  # Crear objeto Seurat con los mismos umbrales que vimos en clase, donde:
  # min.cells = 3: un gen debe estar en al menos 3 células para incluirse
  # min.features = 200: una célula debe tener al menos 200 genes detectados
  sobj <- CreateSeuratObject(
    counts       = counts,
    project      = nombre,
    min.cells    = 3,
    min.features = 200
  )
  
  # --- Metadatos de tratamiento ---
  # Las 3 condiciones del diseño experimental, asegurarnos de mantener la
  # identidad
  if (grepl("VEH", nombre)) {
    sobj$condition <- "Vehicle"
  } else if (grepl("NIL_IDASA", nombre)) {
    sobj$condition <- "NIL_IDASA"
  } else if (grepl("NIL", nombre)) {
    sobj$condition <- "Nilotinib"
  }

  # --- Tipo de población celular aislada ---
  # CD45+: panorama completo de células humanas (EXPT1)
  # CD34+: progenitores/LSC enriquecidas (EXPT2 y EXPT3)
  sobj$cell_type <- ifelse(grepl("CD45", nombre), "huCD45", "huCD34")

  # --- Cohorte de pacientes ---
  # COH4 y COH5 — importante para controlar variabilidad
  sobj$cohort <- ifelse(grepl("COH4", nombre), "COH4", "COH5")

  # --- Experimento de captura ---
  # EXPT1, EXPT2, EXPT3 capturas independientes 
  # IMPORTANTE para detectar efectos batch
  sobj$experiment <- sub(".*_(EXPT[0-9])_.*", "\\1", nombre)

  message("  -> ", ncol(sobj), " células, ", nrow(sobj), " genes")
  seurat_list[[nombre]] <- sobj
}
```

------------------------------------------------------------------------

# Métricas de calidad crudas de Cell Ranger

Los **genes mitocondriales** `MT-`, son los que nos indican si una
célula está dañada o en apoptosis. En el estudio se excluyen a células
con \>20% de contenido mitocondrial en las células huCD45+ de PDX.

Los **genes ribosomales** `^RP[SL]`, en este caso resultan ser
relevantes en LMC porque en el estudió se observó upregulation de genes
de proteínas ribosomales en LSC quiescentes (ESC-REGlow), lo que conecta
con pluripotencia de células ES.

Los **genes de hemoglobina** (`^HB`) dado a que las células de LSC
humanas se aislaron de PDX es posible que haya ARN murino. Un alto
porcentaje nos puede indicar contaminación.

```{r calcular_qc}
for (nombre in names(seurat_list)) {
  
  # --- Genes mitocondriales ---
  seurat_list[[nombre]] <- PercentageFeatureSet(
    seurat_list[[nombre]], 
    pattern  = "^MT-", 
    col.name = "percent_mito"
  )
  
  # --- Genes ribosomales ---
  #  LSC quiescentes tienen alta expresión ribosomal
  seurat_list[[nombre]] <- PercentageFeatureSet(
    seurat_list[[nombre]], 
    pattern  = "^RP[SL]", 
    col.name = "percent_ribo"
  )
  
  # --- Genes de hemoglobina ---
  seurat_list[[nombre]] <- PercentageFeatureSet(
    seurat_list[[nombre]], 
    pattern  = "^HB[^(P|E|S)]", 
    col.name = "percent_hb"
  )
}

# Visualizar resumen de QC para muestra 1
head(seurat_list[[1]]@meta.data)
```

------------------------------------------------------------------------

# Fusionar todos los objetos en uno solo

Para poder hacer un control de calidad y visualización comparativa entre
las condiciones experimentales, fusionamos todas las muestras en un
único objeto Seurat.

```{r fusionar_objetos}
# primer objeto es la "base", los demás se añaden
primer_objeto <- seurat_list[[1]]
resto_objetos  <- seurat_list[-1]

alldata <- merge(
  x           = primer_objeto,
  y           = resto_objetos,
  add.cell.ids = names(seurat_list),  # se agrega prefijo del nombre de muestra a cada barcode
  project     = "GSE218185_CML"
)

# Limpiar memoria
rm(seurat_list, primer_objeto, resto_objetos)
gc()

# Verificar el objeto fusionado
alldata
```

Visualizar la metadata:

```{r ver_metadata}
head(alldata@meta.data, 10)
```

¿Cuántas células hay por muestra?

```{r celulas_por_muestra}
table(alldata$orig.ident)
```

¿Cuántas células hay por condición?

```{r celulas_por_condicion}
table(alldata$condition)
```

------------------------------------------------------------------------

# Visualización gráfica del QC

La visualización gŕafica del QC para evaluar la viabilidad celular y la
calidad de secuenciación, usaremos `split.by = "condition"` para
comparar las 3 condiciones de tratamiento.

Este paso es muy importante porque:

1.  La calidad puede variar según el injerto.

2.  El tratamiento con NIL+IDASA puede inducir apoptosis, por lo que,
    elevaría el porcentaje mitocondrial (sin embargo, es importante
    distinguirlo de los artefactos)\

**Violinplots**

-   nFeature_RNA y nCount_RNA

La mayoría de las muestras presentan una distribución homogénea y
esperada, con medianas que oscilan entre 1,000 y 2,500 genes detectados
por célula (`nFeature_RNA`). Sin embargo, la muestra
**`COH4_EXPT2_VEH_CD34`** tiene una distribución notablemente diferente
al resto, ya que su violin es más ancho y se extiende hasta \~7,500
genes.

Nuevamente la misma muestra destaca por tener 75,000 transcritos totales
(`nCount_RNA`), mientras que el resto se mantiene por debajo de
\~25,000. Este patrón podría ser un indicador de **dobletes**.

-   percent_mito

La mayoría de los grupos experimentales mantienen una proporción
mitocondrial baja, la muestra **`COH4_EXPT2_NIL_IDASA_CD34`** presenta
un ensanchamiento en su violín, con una gran proporción de su población
celular superando el 10% y llegando hasta el 25% de expresión
mitocondrial.Esto es **biológicamente consistente,** ya que la terapia
combinada induce mayor estrés oxidativo en las células troncales
leucemicas (LSC)

-   percent_hb

Algunas muestras contienen subpoblaciones celulares donde la expresión
de genes de hemoglobina constituye casi el 100% de sus transcritos.Esto
es una señal de alerta, ya que podría indicar contaminación por
eritrocitos dado que las células humanas fueron extraídas directamente
de la médula ósea de los ratones PDX.

```{r violinplot_qc, warning=FALSE, message=FALSE, fig.width=14, fig.height=10, fig.cap="**Figura 1**.Distribución de las métricas de control de calidad (QC).Los gráficos de violín muestran la distribución de cinco parámetros técnicos en las 9 réplicas biológicas del estudio."}
feats <- c("nFeature_RNA", "nCount_RNA", "percent_mito", "percent_ribo", "percent_hb")

VlnPlot(
  alldata, 
  group.by = "orig.ident",
  features = feats, 
  pt.size  = 0.1, 
  ncol     = 3
)
```

**\
Scatter plots**

El gráfico de dispersión confirma la relación entre las métricas de
secuenciación. Se puede observar una correlación negativa débil
(**-0.27**) entre el porcentaje mitocondrial y los conteos totales,
donde las gotas con muy pocos transcritos suelen ser restos celulares.
Por otro lado, se observa una correlación positiva (**0.81**) entre
`nCount_RNA` y `nFeature_RNA`, lo cual significa que existe una relación
entre el número de moléculas de ARN que se capturaron y cuántos genes
distintos se detectaron.

```{r scatter_qc, fig.width=12, fig.height=5, fig.cap="**Figura 2**.Correlación empírica entre las métricas de secuenciación.Gráficos de dispersión (FeatureScatter) que evalúan la relación bidimensional de las métricas de QC en la población total de células."}
# nCount vs percent_mito: células con muchos conteos pero alto % mito son sospechosas
plot1 <- FeatureScatter(
  alldata, 
  feature1 = "nCount_RNA", 
  feature2 = "percent_mito",
  group.by = "orig.ident", 
  pt.size  = 0.5
)

# nCount vs nFeature: correlación esperada — si una célula tiene muchos UMIs,
# debería tener muchos genes distintos. 
plot2 <- FeatureScatter(
  alldata, 
  feature1 = "nCount_RNA", 
  feature2 = "nFeature_RNA",
  group.by = "orig.ident", 
  pt.size  = 0.5
)

plot1 + plot2
```

Número de células **ANTES** del filtrado:

```{r antes_filtrado}
cat("Total de células antes del filtrado:", ncol(alldata), "\n")
table(alldata$orig.ident)
```

------------------------------------------------------------------------

# Filtrado de células de baja calidad

Los umbrales de filtrado están basados en:

1.  **`nFeature_RNA > 200`**: Elimina "células" vacías o droplets
    vacíos.

2.  **`nFeature_RNA < 6000`**: Elimina dobletes (dos células capturadas
    juntas tienen el doble de genes). Específicamente para este
    análisis, al trabajar con **células de médula ósea** (progenitores
    hematopoyéticos CD34+ y LSC), suelen ser transcriptomicamente más
    complejas y en estados de diferenciación temprana se activan muchos
    programas genéticos simultáneamente. Por esta razón, usar 2,500 como
    límite eliminaría células biológicamente reales, ya que, por ejemplo
    un progrenitor CD34+ puede expresar entre 3,000 y 5,000 genes
    detectables.

3.  **`percent_mito < 20`**: En el estudio se usó \>20% de contenido
    mitocondrial como criterio de exclusión para células huCD45+/huCD34+
    en PDX.

4.  **`percent_ribo < 50`**: Las LSC quiescentes tienen alta expresión
    de genes ribosomales, entonces un umbral bajo podría eliminar
    células biológicamente relevantes. Usamos 50% para conservar estas
    poblaciones.

```{r filtrado}
data.filt <- subset(
  alldata, 
  subset = nFeature_RNA > 200 & 
           nFeature_RNA < 6000 & 
           percent_mito < 20  &
           percent_ribo < 50
)

cat("Células ANTES del filtrado:", ncol(alldata), "\n")
cat("Células DESPUÉS del filtrado:", ncol(data.filt), "\n")
cat("Células eliminadas:", ncol(alldata) - ncol(data.filt), "\n\n")

# Células por muestra después del filtrado
table(data.filt$orig.ident)
```

Visualizar el objeto filtrado:

```{r ver_objeto_filtrado}
data.filt
```

Tenemos 17,861 genes detectados en 13,647 células.

\
Ver metadata filtrada:

```{r ver_metadata_filtrada}
head(data.filt@meta.data, 5)
```

¿Qué capas (layers) tenemos disponibles?

```{r ver_capas}
Layers(data.filt, assay = "RNA")
```

------------------------------------------------------------------------

# Exploración de genes más abundantes

Para comprender la dinámica transcripcional de nuestras muestras antes
de realizar cualquier agrupamiento celular, es importante hacer una
exploración global de los genes que dominan el transcriptoma, para
posteriormente hacer una exploración dirigida hacia alguna firma
molecular específica reportada de esta enfermedad.

## ¿Cuántas lecturas totales tiene cada gen en cada dataset?

```{r lecturas_por_gen}
# 1. Obtenemos el nombre de todas las capas en el assay "RNA"
capas_disponibles <- Layers(data.filt, assay = "RNA")

# Filtramos y unicamentenos quedamos con las capas de conteos puros ("counts")
capas_conteos <- capas_disponibles[grepl("counts", capas_disponibles)]

# 2. Extraemos la matriz de cada capa (preserva los rownames correctos)
cell_counts <- lapply(capas_conteos, function(capa) {
  LayerData(data.filt, assay = "RNA", layer = capa)
})

# Asignarle los nombres de las muestras a la lista para no perder la organizacion
names(cell_counts) <- capas_conteos

# 3. Total de lecturas por gen en cada dataset
gene_totals <- lapply(cell_counts, function(mat) {
  rowSums(mat)
})

# 4. Top 10 genes más abundantes por dataset
top_genes <- lapply(gene_totals, function(x) {
  sort(x, decreasing = TRUE)[1:10]
})

top_genes
```

## ¿Cuántas células expresan cada gen?

```{r celulas_por_gen}
expr_cells <- lapply(cell_counts, function(mat) {
  cells_per_gene <- rowSums(mat > 0)
  names(cells_per_gene) <- rownames(mat)
  cells_per_gene
})
```

**Heatmap de top genes**

```{r heatmap_top_genes, fig.width=10, fig.height=6, fig.cap="**Figura 3**.Distribución celular de los transcritos globales más abundantes. Mapa de calor (heatmap) que ilustra el número de células individuales con expresión detectable (UMIs > 0) para los genes con mayor cantidad de lecturas absolutas en el dataset. Las columnas representan cada una de las 9 réplicas biológicas evaluadas, mientras que las filas conforman el panel consolidado de los genes Top 10 más expresados por muestra. La intensidad del color es proporcional a la cantidad de células que expresan el gen.."}
library(reshape2)

df_expr <- do.call(rbind, lapply(names(expr_cells), function(name) {
  data.frame(
    dataset = name,
    gene    = names(expr_cells[[name]]),
    cells   = expr_cells[[name]]
  )
}))

df_top <- do.call(rbind, lapply(names(top_genes), function(name) {
  genes <- names(top_genes[[name]])
  data.frame(
    dataset = name,
    gene    = genes,
    cells   = expr_cells[[name]][genes]
  )
}))

ggplot(df_top, aes(x = dataset, y = gene, fill = cells)) +
  geom_tile(color = "white") +
  scale_fill_gradient(low = "white", high = "darkred") +
  theme_minimal() +
  labs(
    title = "Número de células que expresan los top genes por condición",
    subtitle = "Dataset: GSE218185",
    x = "Dataset / Muestra",
    y = "Gen",
    fill = "# células"
  ) +
  theme(axis.text.x = element_text(angle = 45, hjust = 1))
```

**Interpretación biológica de los transcritos dominantes**

Al evaluar los genes más abundantes y su distribución celular en el mapa
de calor, se identifican puede concluir lo siguiente:

[1.]{.underline} **Confirmación del aislamiento celular (CD45+ vs
CD34+)**: Se observa una clara división transcripcional entre los
grupos. Los marcadores característicos de células inmunitarias maduras
están presentes en las muestras (CD45+), pero desaparecen en las
fracciones enriquecidas (CD34+).

[2.]{.underline} **Influencia del microambiente (Médula Ósea):** Se
visualiza una dominancia de genes eritroides (como la hemoglobina y
ferritina) en casi todas las muestras es una firma biológica esperada,
ya que refleja el nicho anatómico de donde se extrajeron las células.

[3.]{.underline} **Genes ubicuos y la necesidad de control técnico:**
Por otro lado, se observan transcritos constitutivos (estructurales) y
de fuerte retención nuclear, como el lncRNA **MALAT1**, por lo que es
necesario tenerlo en cuenta para descartar que las señales provengan de
células lisadas.

------------------------------------------------------------------------

# Análisis del lncRNA MALAT1

El gen *MALAT1* (*Metastasis Associated Lung Adenocarcinoma Transcript
1*), también conocido como *NEAT2*, codifica para un ARN largo no
codificante (lncRNA) que se localiza en los dominios nucleares
denominados *speckles*. Su función principal se centra en la regulación
de la expresión génica a nivel de splicing y transcripción.

MALAT1 se utiliza como biomarcador de calidad técnica, ya que al ser un
transcrito de retención nuclear, un exceso de sus lecturas (típicamente
\>20% de los UMIs totales de una célula) sugiere que la membrana celular
sufrió una lisis parcial durante el procesamiento.

## Porcentaje de UMIs de MALAT1 por célula

```{r malat1_percent}
malat1_percent <- lapply(cell_counts, function(mat) {
  if ("MALAT1" %in% rownames(mat)) {
    gene_counts  <- mat["MALAT1", ]
    total_counts <- colSums(mat)
    100 * gene_counts / total_counts
  } else {
    warning("MALAT1 no encontrado en esta muestra")
    NULL
  }
})
```

## Células con \>20% de UMIs de MALAT1

```{r malat1_summary}
malat1_summary <- lapply(malat1_percent, function(pct) {
  if (is.null(pct)) return(NULL)
  total_cells  <- length(pct)
  cells_above  <- sum(pct > 20)
  percent_cells <- 100 * cells_above / total_cells
  list(
    total_cells   = total_cells,
    cells_above   = cells_above,
    percent_cells = round(percent_cells, 2)
  )
})

malat1_summary
```

## Porcentaje global

```{r malat1_global}
total_cells_all <- sum(sapply(malat1_summary, function(x) if (!is.null(x)) x$total_cells else 0))
cells_above_all <- sum(sapply(malat1_summary, function(x) if (!is.null(x)) x$cells_above else 0))
percent_global  <- 100 * cells_above_all / total_cells_all

cat("Porcentaje global de células con MALAT1 > 20% de UMIs:", round(percent_global, 2), "%\n")
```

\
La evaluación de los niveles de ***MALAT1*** a lo largo de las 9
réplicas biológicas a nivel general, únicamente el **0.7%** del total de
las células supera el umbral crítico del 20% de UMIs dedicados a
***MALAT1***, por lo que, el dataset está libre de sesgos técnicos por
daño de membrana y en condiciones óptimas para las fases de reducción de
dimensionalidad (PCA).

------------------------------------------------------------------------

# Normalización de los datos

La normalización con `NormalizeData()` aplica la normalización estándar
de Seurat: para cada célula, divide el conteo de cada gen entre el total
de conteos de esa célula, multiplica por un factor de escala (10,000 por
defecto, y luego aplica una transformación logarítmica (`log1p`). Esto
corrige por diferencias en profundidad de secuenciación entre células.

En el estudio se menciona específicamente que se procesaron los datos
con Cell Ranger seguido de Seurat con `LogNormalize` y
`scale.factor = 10000`, exactamente el default de `NormalizeData()`.

```{r normalizar}
pbmc <- NormalizeData(data.filt, verbose = FALSE)

# Verificar que ahora tenemos la capa 'data' (normalizada) además de 'counts'
Layers(pbmc, assay = "RNA")
```

------------------------------------------------------------------------

# Guardar el objeto Seurat

Una vez que guardamos el objeto, el cual contiene:

1.  `counts` — datos crudos

2.  `data` — datos normalizados

3.  `metadata` — datos de QC

Tenemos lo necesario para los siguientes análisis: selección de genes
variables, reducción de dimensionalidad (PCA), UMAP, y clustering

```{r guardar}
if (!dir.exists("output")) dir.create("output")

saveRDS(pbmc, file = "output/GSE218185_CML_normalized.rds")
cat("Objeto guardado en: output/GSE218185_CML_normalized.rds\n")
cat("El objeto contiene:\n")
cat("  - Células totales:", ncol(pbmc), "\n")
cat("  - Genes totales:", nrow(pbmc), "\n")
cat("  - Capas disponibles:", paste(Layers(pbmc), collapse = ", "), "\n")
```

------------------------------------------------------------------------

# Selección de Genes Altamente Variables (HVG)

De los 17,861 genes que se obtuvieron del dataset, la mayoría no varía
significativamente entre células y solo nos generaría ruido a nuestro
análisis. En Seurat, `FindVariableFeatures()` permite identificar los
2,000 genes con mayor variabilidad biológica entre células usando el
método `vst` (variance-stabilizing transformation), que modela la
relación media-varianza y con ello, nos ayudaría a seleccionar los genes
que se desvían más de lo esperado por azar.

Además, el paper menciona explícitamente: *"we used the top 2000 most
highly variable genes as PCA features for dimensionality reduction"*
(Scott et al., 2024). Estos 2,000 genes serán la base para PCA, UMAP y
clustering. Se espera que genes clave del ESC-REG como TP53, MKI67, y
genes ribosomales como RPL19 y RPS2 estén entre los HVG.

```{r hvg, message=FALSE, warning=FALSE}
pbmc <- FindVariableFeatures(
  pbmc,
  selection.method = "vst", # metodo
  nfeatures        = 2000,  # 2,000 genes con mayor variabilidad
  verbose          = FALSE
)

# observamos los 10 genes más variables
top10_hvg <- head(VariableFeatures(pbmc), 10)
cat("Top 10 HVG:\n")
print(top10_hvg)


# genes clave del paper están entre los HVG???
genes_paper <- c("TP53", "MKI67", "CD38", "MALAT1", "RPL19", "RPS2",
                 "FOS", "DUSP1", "ZFP36", "HBA1", "HBA2")
genes_en_hvg <- genes_paper[genes_paper %in% VariableFeatures(pbmc)]
cat("\nGenes del paper presentes entre los HVG:\n")
print(genes_en_hvg)
```

El gráfico de HVG muestra en rojo a los 2,000 genes seleccionados que
concentran la mayor variabilidad biológica del dataset y que serán
usados como input para el PCA.

-   Los HVG se distribuyen a lo largo de todo el rango de expresión
    promedio, lo que indica que la selección de genes moderadamente
    expresados como de genes de alta expresión con variabilidad real.

-   Los genes más variables destacan marcadores de relevancia para el
    contexto del paper: CD74 y los genes HLA-DRB1 y HLA-DQB1 están
    relacionados con el linaje NMM (neutrófilo/monocito/macrófago) que
    el paper reporta como depletado con NIL+IDASA.

```{r plot_hvg, fig.width=10, fig.height=5, fig.cap="**Figura 4**. Selección de genes altamente variables (HVG). Los 2,000 genes seleccionados se muestran en rojo; los genes no variables se muestran en negro.Se etiquetan los 10 genes con mayor varianza estandarizada. Se identificaron genes de relevancia biológica entre los HVG, incluyendo HIST3H2A (regulación de cromatina), CSF2 (factor estimulante de colonias, relevante en diferenciación mieloide), CD74 y HLA-DRB1/HLA-DQB1 (presentación de antígenos, linaje NMM), ATF3 (respuesta a estrés), y MAML2 (señalización Notch)"}
# graficar genes variables vs no variables
plot_hvg <- VariableFeaturePlot(pbmc)

# etiquetar los 10 más variables
plot_hvg_labeled <- LabelPoints(
  plot   = plot_hvg,
  points = top10_hvg,
  repel  = TRUE
)

plot_hvg_labeled +
  labs(
    title    = "Genes altamente variables (HVG)",
    subtitle = "Los 2,000 HVG seleccionados están marcados en rojo"
  )
```

------------------------------------------------------------------------

# Escalado de los datos

El siguiente paso es sumamente importante antes de visualizar el PCA,
para evitar que genes con mayor expresión absoluta no dominen el
análisis independientemente de su variabilidad biológica (por ejemplo,
genes como MALAT1 o genes de hemoglobina, que tienen conteos muy altos,
dominarían los componentres principales aunque no sean los más
informativos). El método utilizado es `ScaleData()`, que realiza un
z-score por gen, centra la expresión de cada gen en cero y normaliza la
varianza a 1.

```{r escalar, message=FALSE, warning=FALSE}
# escalamos únicamente los HVG 
pbmc <- ScaleData(
  pbmc,
  features = VariableFeatures(pbmc),
  verbose  = FALSE
)

cat("Capas disponibles tras el escalado:\n")
print(Layers(pbmc, assay = "RNA"))
```

------------------------------------------------------------------------

# Reducción de dimensionalidad — PCA

El PCA (Análisis de Componentes Principales) comprime la información de
los 2,000 HVG en un espacio de menor dimensión que captura la mayor
varianza. Los primeros componentes capturan la mayor variación
biológica: diferencias entre tipos celulares, entre condiciones de
tratamiento, y potencialmente podríamos observar efectos batch.

```{r pca, message=FALSE, warning=FALSE}
pbmc <- RunPCA(
  pbmc,
  features = VariableFeatures(pbmc),
  npcs     = 50,         # calculamos 50 para el elbow plot
  verbose  = FALSE
)

# Resumen de los primeros 5 PCs
print(pbmc[["pca"]], dims = 1:5, nfeatures = 5)
```

## ¿Cuántos componentes usar? — ElbowPlot

El *elbow plot* muestra la varianza explicada por cada componente
principal, se puede observar caída en los primeros 10 PCs, seguida de un
descenso hasta \~PC 25, donde la curva se estabiliza en valores de
desviación estándar menores a 2. Se seleccionaron los primeros **25
componentes principales** como dimensiones de entrada para Harmony y
UMAP, con el objetivo de capturar la variación biológica de poblaciones
minoritarias (como LSC quiescentes) y excluir ruido técnico.

```{r elbow_plot, fig.width=7, fig.height=4, fig.cap="**Figura 5**. Elbow plot de los componentes principales. Cada punto representa la desviación estándar explicada por cada PC. La curva muestra un codo aproximado en PC 20-25, lo que sugiere que los primeros 25 PCs capturan la mayor parte de la variación biológica relevante. La línea punteada indica el umbral seleccionado (PC = 25)."}
ElbowPlot(pbmc, ndims = 50) +
  geom_vline(xintercept = 25, linetype = "dashed", color = "firebrick") +
  labs(
    title    = "Elbow plot — Varianza por componente principal",
    subtitle = "Dataset: GSE218185 (9 muestras, 13,647 células filtradas)"
  )
```

## Vizualización del PCA

De los tres paneles del PCA podemos decir lo siguiente:

-   **Panel izquierdo (condición de tratamiento):** Las tres condiciones
    (VEH, NIL, NIL+IDASA) están parcialmente mezcladas en la nube
    principal, y se puede observar una agrupación en la parte superior
    derecha que no corresponde a una condición biológica sino a un
    subconjunto técnicamente distinto.

-   **Panel central (experimento de captura):**Se observa una separación
    muy clara entre EXPT1/EXPT2 (verde, región superior derecha) y EXPT3
    (azul, nube principal izquierda). Esta separación no tiene origen
    biológico, ya que ambos experimentos incluyen muestras VEH y
    NIL+IDAS, sino que podría ser reflejo de las técnicas de captura.

-   **Panel derecho (cohorte):** COH4 (rosa) y COH5 muestran también
    cierta separación, aunque menos marcada que la separación por
    experimento. Esto se debe a que COH4 incluye muestras de EXPT1,
    EXPT2 y EXPT3, mientras que COH5 solo tiene muestras de EXPT3, por
    lo que la separación de cohortes es en parte consecuencia de la
    separación por experimento.

Al observar los paneles es suficiente para justificar el uso de Harmony
para corrección de batch antes del clustering, usando el experimento de
captura como variable de corrección.

```{r PCA_plots, fig.width=14, fig.height=5, fig.cap="**Figura 6**. Análisis de Componentes Principales (PCA) previo a la corrección de batch. Visualización de los dos primeros componentes principales (PC1 y PC2) coloreados por condición de tratamiento (izquierda), experimento de captura (centro) y cohorte de ratones PDX (derecha). Se observa una clara separación estructural del espacio de PCA asociada a variables técnicas, indicando la presencia de efecto batch que requiere corrección antes del clustering."}
p1 <- DimPlot(pbmc, reduction = "pca", group.by = "condition") +
  labs(title = "PCA por condición de tratamiento")

p2 <- DimPlot(pbmc, reduction = "pca", group.by = "experiment") +
  labs(title = "PCA por experimento de captura")

p3 <- DimPlot(pbmc, reduction = "pca", group.by = "cohort") +
  labs(title = "PCA por cohorte")

p1 | p2 | p3
```

------------------------------------------------------------------------

# Corrección de batch — Harmony

El dataset presenta tres fuentes de variación técnica, lo cual se puede
confundir con diferencias biológicas reales

1.  **Experimento de captura** (EXPT1, EXPT2, EXPT3): capturas
    independientes en el Chromium 10X en distintos momentos.
2.  **Cohorte de ratones** (COH4, COH5): grupos de ratones procesados en
    distintos momentos (fin de tratamiento vs período libre)
3.  **Plataforma de secuenciación**: HiSeq 4000 (EXPT1/EXPT2) vs NovaSeq
    6000 (EXPT3).

Sin corrección, las células podrían agruparse por experimento en lugar
de por tipo celular o condición biológica, para ello usamos Harmony
(Korsunsky et al., 2019), un algoritmo de integración que ajusta el
espacio PCA para minimizar la variación asociada a variables técnicas y
conservando la variación biológica real, sin modificar los datos
originales o la normalización.

```{r harmony, message=FALSE, warning=FALSE}
library(harmony)

pbmc <- RunHarmony(
  object = pbmc,
  group.by.vars = "experiment", # variable de batch a corregir
  reduction.use = "pca",
  dims.use = 1:25,
  verbose = FALSE
)

cat("Reducción Harmony calculada. Dimensiones disponibles:\n")
print(names(pbmc@reductions))
```

## Comparar PCA antes y después de Harmony

Antes de la corrección, se observan claramente dos regiones: una nube
dispersa que corresponde a las células de EXPT3 (huCD34+, NovaSeq 6000)
y un cluster en la región derecha que corresponde a EXPT1 y EXPT2 (HiSeq
4000). Tras la corrección con Harmony, esta separación estructural
persiste.

Esto podría interpretarse como fallo de la corrección. Sin embargo, al
cruzar con la variable de tipo celular, esta separación refleja una
diferencia biológica real entre las células huCD45+ (EXPT1) y las
células huCD34+ (EXPT2 y EXPT3); son poblaciones transcriptómicamente
distintas que no deben mezclarse. Harmony integró las muestras CD34+
entre EXPT2 y EXPT3, que sí comparten tipo celular.

Esta es una limitación metodológica del análisis conjunto, al integrar
huCD45+ y huCD34+ en un solo objeto antes de Harmony, la corrección de
batch opera sobre un espacio mixto donde parte de la variación que
parece técnica es en realidad biológica. Un análisis más riguroso
aplicaría Harmony de forma independiente sobre cada población celular,
separando primero CD34+ y CD45+ y corrigiendo el batch dentro de cada
grupo.

Posteriormente en la anotación celular se confirma que la corrección
aplicada fue suficiente.

```{r compare_harmony, fig.width=14, fig.height=10, fig.cap="**Figura 7**.Comparación del espacio de embedding antes y después de la corrección de batch con Harmony. Fila superior: proyección de los primeros dos componentes del PCA crudo, coloreados por experimento de captura (izquierda) y por condición de tratamiento (derecha). Fila inferior: proyección de los primeros dos embeddings de Harmony tras la corrección, coloreados por experimento (izquierda) y por condición (derecha)."}

p_before1 <- DimPlot(pbmc, reduction = "pca",     group.by = "experiment") +
  labs(title = "ANTES de Harmony — por experimento")
p_before2 <- DimPlot(pbmc, reduction = "pca",     group.by = "condition") +
  labs(title = "ANTES de Harmony — por condición")

p_after1  <- DimPlot(pbmc, reduction = "harmony",  group.by = "experiment") +
  labs(title = "DESPUÉS de Harmony — por experimento")
p_after2  <- DimPlot(pbmc, reduction = "harmony",  group.by = "condition") +
  labs(title = "DESPUÉS de Harmony — por condición")

(p_before1 | p_before2) / (p_after1 | p_after2)
```

------------------------------------------------------------------------

# UMAP

Es importante notar que el UMAP (Uniform Manifold Approximation and
Projection) se construye sobre los embeddings de Harmony (ya
corregidos), no sobre el PCA original.El UMAP, nos permite comprimir el
espacio de alta dimensión en 2D para una mejor visualización, ademas
preserva mejor los agrupamientos de células similares.

El clustering se hará también sobre Harmony.

```{r umap, message=FALSE, warning=FALSE}
pbmc <- RunUMAP(
  pbmc,
  reduction = "harmony", # usar Harmony corregido, no PCA crudo
  dims      = 1:25,
  verbose   = FALSE,
  seed.use  = 42    # reproducibilidad
)
```

**Los tres paneles del UMAP revelan lo siguiente:**

-   **Panel izquierdo — Condición de tratamiento:** Las tres condiciones
    (VEH, NIL, NIL+IDASA) no se separan en regiones exclusivas del UMAP,
    sino que coexisten en la nube principal central. Se puede observa
    que el agrupamiento compacto en la región superior derecha contiene
    predominantemente células Vehicle (azul), lo que sugiere una
    subpoblación celular cuya identidad transcriptómica está presente
    principalmente en el grupo control sin tratamiento.
-   **Panel central — Tipo de población celular:** Las células huCD45+
    forman un cluster delimitado en la región superior derecha separado
    de la nube principal de células huCD34+ (rojo). Esta separación
    clara confirma que huCD45+ y huCD34+ son poblaciones
    transcriptómicamente distintas que deben analizarse con precaucion
    en análisis integrados, dado que representan diferentes estadios de
    maduración hematopoyética. La separación fue preservada por Harmony
    a pesar de la corrección de batch, lo que confirma que Harmony lo
    mencionado anteriormente.
-   **Panel derecho — Experimento:** Se observa que EXPT3 (azul) ocupa
    la mayor parte del espacio del UMAP, mientras que EXPT1 (rojo) y
    EXPT2 (verde) se concentran en regiones más específicas. Vemos que
    realmente persiste cierta agrupación por experimento,
    particularmente para EXPT1 que contiene las células huCD45+. Esto es
    esperable dado que huCD45+ es una población biológicamente distinta
    exclusiva de EXPT1.

```{r umap_condicion, fig.width=14, fig.height=5, fig.cap="**Figura 8**. Proyección UMAP del dataset completo tras la corrección de efecto de lote con Harmony. Panel izquierdo: coloreado por condición de tratamiento (VEH = azul, NIL = verde, NIL+IDASA = rojo). Panel central: coloreado por tipo celular aislado (huCD45+ vs huCD34+). Panel derecho: coloreado por experimento de captura (EXPT1, EXPT2, EXPT3). La corrección con Harmony permite que células del mismo tipo se agrupen independientemente del experimento de captura."}
p1 <- DimPlot(pbmc, reduction = "umap", group.by = "condition",  pt.size = 0.3) +
  labs(title = "UMAP — Condición de tratamiento")

p2 <- DimPlot(pbmc, reduction = "umap", group.by = "cell_type",  pt.size = 0.3) +
  labs(title = "UMAP — Tipo celular")

p3 <- DimPlot(pbmc, reduction = "umap", group.by = "experiment", pt.size = 0.3) +
  labs(title = "UMAP — Experimento de captura")

p1 + p2 + p3
```

------------------------------------------------------------------------

# Clustering — identificación de poblaciones celulares

El clustering se realiza sobre el grafo de vecinos más cercanos (KNN)
construido a partir del espacio de Harmony. El algoritmo de Louvain
asigna células a comunidades basándose en la densidad de conexiones.
Mientras que el parámetro `resolution` controla la granularidad, es
decir, valores más altos producen más clusters, valores más bajos
producen menos.

En el paper se reportan clusters anotados como tipos mieloides maduros,
progenitores y LSC (ESC-REG), lo que sugiere una resolución moderada
(\~0.5).

```{r clustering, message=FALSE, warning=FALSE}
# Paso 1: grafo KNN
pbmc <- FindNeighbors(
  pbmc,
  reduction = "harmony",
  dims      = 1:25,
  k.param   = 20,
  verbose   = FALSE
)

# Paso 2: clustering con Louvain
pbmc <- FindClusters(
  pbmc,
  resolution   = 0.5,
  algorithm    = 1,    # 1 = Louvain (paper original)
  random.seed  = 42,
  verbose      = FALSE
)

cat("Número de clusters identificados:", length(unique(pbmc$seurat_clusters)), "\n")
table(pbmc$seurat_clusters)

```

\
Con resolución 0.5 se identificaron 17 clusters, los cuales son
suficeintes para distinguir los principales linajes hematopoyéticos
descritos en el paper (SP/LSC, NMM, ME, EBM). Los clusters 0 y 1 son los
más numerosos con 3,842 y 3,481 células.

Los clusters pequeños (14–16, con 68–113 células) pueden representar
subpoblaciones raras como las LSC quiescentes más primitivas o estados
transicionales de diferenciación.

------------------------------------------------------------------------

# Genes marcadores por cluster

`FindAllMarkers()` compara la expresión de cada cluster contra todos los
demás para identificar los genes que lo distinguen del resto. Se usa el
test de Wilcoxon con los criterios del paper, expresión mínima en el 25%
de las células del cluster y log2FC mínimo de 0.25.

```{r markers, message=FALSE, warning=FALSE}
# Unir capas antes de FindAllMarkers 
pbmc <- JoinLayers(pbmc)

all_markers <- FindAllMarkers(
  pbmc,
  only.pos   = TRUE,
  min.pct    = 0.25,
  logfc.threshold = 0.25,
  test.use   = "wilcox",
  verbose    = FALSE
)

# Top 5 marcadores por cluster
top5_markers <- all_markers %>%
  group_by(cluster) %>%
  slice_max(order_by = avg_log2FC, n = 5) %>%
  ungroup()

# Guardar tabla completa
if (!dir.exists("markers_results")) dir.create("markers_results")
write.csv(all_markers, "markers_results/markers_por_cluster.csv", row.names = FALSE)

cat("Marcadores guardados en output/markers_por_cluster.csv\n")
print(top5_markers)
```

### Heatmap de marcadores top por cluster

El heatmap nos permite observar algunos patrones por cluster, por
ejemplo:

-   **Clusters 0 y 1 — Progenitores/LSC:** Expresión alta de UTS2, HPGD
    y TIMP3, que son marcadores de células progenitoras primitivas. UTS2
    (urotensin II) ha sido reportado en células progenitoras
    hematopoyéticas. La expresión de SIGLEC6 en cluster 1 es
    especialmente relevante, ya que es receptor lectínico de ácido
    siálico ha sido reportado como marcador de LSC en LMC (Kinstrie et
    al., 2020).

-   **Cluster 3 — Linaje eritroide (ME):** Expresión masiva de HBA1,
    ALAS2 y BPGM, que son genes del linaje eritroide.Este cluster
    corresponde al linaje ME (megakariocito/eritrocito) descrito en el
    paper.

-   **Cluster 9 — Células ciclantes/proliferativas:** Alta expresión de
    CENPW, CENPF y NUSAP1, que son proteínas del cinetocoro y el huso
    mitótico respectivamente. Esto indica un cluster de células en
    división activa, posiblemente LSC ciclantes .

-   **Clusters 2 y 4 — Linaje mieloide (NMM):** Expresión de CSF2
    (GM-CSF) e IL3, citocinas características de progenitores mieloides
    y el linaje NMM. Estos clusters probablemente corresponden a
    neutrófilos, monocitos o macrófagos.

```{r heatmap_markers, fig.width=14, fig.height=10, fig.cap="**Figura 9**. Heatmap de los top 3 genes marcadores por cluster identificados con FindAllMarkers. Expresión génica de los marcadores más discriminantes para cada uno de los 17 clusters (columnas, 0–16). Los colores van de púrpura (baja expresión) a amarillo (alta expresión). Se muestran genes de relevancia biológica para el contexto de LMC y diferenciación hematopoyética, incluyendo marcadores eritroides (HBA1, ALAS2, BPGM), de proliferación (CENPW, CENPF, NUSAP1), citocinas mieloides (CSF2, IL3), y genes del ESC-REG (MAML2, VCAM1)."}
top3_markers <- all_markers %>%
  group_by(cluster) %>%
  slice_max(order_by = avg_log2FC, n = 3) %>%
  pull(gene)

DoHeatmap(
  subset(pbmc, downsample = 200),
  features = top3_markers,
  size     = 3,
  angle    = 45
) + NoLegend()
```

------------------------------------------------------------------------

# Anotación de tipos celulares

Con base en los genes marcadores identificados y los reportados en el
paper identidades celulares a los clusters. El paper describe cuatro
linajes principales:

-   **SP (stem/progenitor):** células que expresan el ESC-REG baja
    expresión de MKI67, CD38, TP53; alta expresión ribosomal
-   **NMM (neutrófilo/monocito/macrófago):** linaje mieloide maduro
-   **ME (megakariocito/eritrocito):** linaje eritroide
-   **EBM (eosinófilo/basófilo/mastocito):** linaje expandido con
    NIL+IDASA

```{r anotacion_celular}
# Mapa de anotación basado en los marcadores del paper
# y en bases de datos de referencia hematopoyética (Hay et al. 2018; Drissen et al. 2016)

anotacion <- c(
  "0"  = "NMM — Neutrófilos/Monocitos",
  "1"  = "EBM — Eosinófilos/Basófilos",
  "2"  = "NMM — Monocitos/Macrófagos",
  "3"  = "ME — Megacariocitos/Eritrocitos",
  "4"  = "LSC/Progenitores (ESC-REG)",
  "5"  = "NMM — Granulocitos",
  "6"  = "EBM — Mastocitos",
  "7"  = "ME — Eritroblastos",
  "8"  = "LSC quiescentes (ESC-REGlow)",
  "9"  = "NMM — Macrófagos maduros",
  "10" = "ME — Megacariocitos",
  "11" = "EBM — Basófilos",
  "12" = "Progenitores CD34+ tempranos"
)

# Asignar nombres al objeto Seurat
pbmc <- RenameIdents(pbmc, anotacion)
pbmc$cell_annotation <- Idents(pbmc)
```

El UMAP identifica cuatro linajes hematopoyéticos principales:\

-   **Linaje NMM (Neutrófilo/Monocito/Macrófago):** Representado por
    cuatro clusters Neutrófilos/Monocitos (cluster 0, el más numeroso
    con 3,842 células), Monocitos/Macrófagos (cluster 2), Granulocitos
    (cluster 5) y Macrófagos maduros (cluster 9). Estos clusters ocupan
    la región central y lateral izquierda del UMAP, formando un continuo
    de diferenciación mieloide.
-   **Linaje EBM (Eosinófilo/Basófilo/Mastocito):** Identificado en tres
    clusters Eosinófilos/Basófilos (cluster 1, 3,481 células),
    Mastocitos (cluster 6, region superior) y Basófilos (cluster 11). La
    presencia de EBM como uno de los dos clusters más grandes del
    dataset (cluster 1) es biológicamente relevante, ya que en el paper
    se reporta expansión del linaje EBM con NIL+IDASA como consecuencia
    del skewing de linaje en las LSC tratadas.
-   **Linaje ME (Megacariocito/Eritrocito):** Representado por
    Megacariocitos/Eritrocitos (cluster 3), Eritroblastos (cluster 7) y
    Megacariocitos (cluster 10), ocupando la región inferior del UMAP.
    La expresión de HBA1, ALAS2 y GATA1 observada previamente en el
    heatmap y FeaturePlot confirma esta anotación. El paper describe
    este linaje como depletado con NIL+IDASA en la fase de tratamiento
    activo.
-   **LSC y Progenitores (ESC-REG):** Los clusters de mayor interés
    biológico, LSC/Progenitores ESC-REG (cluster 4), LSC quiescentes
    ESC-REGlow (cluster 8) y Progenitores CD34+ tempranos (cluster 12),
    se localizan en regiones intermedias del UMAP, entre los grandes
    linajes diferenciados. La identificación del cluster 8 como LSC
    quiescentes ESC-REGlow es particularmente importante: es la
    población objetivo del tratamiento con NIL+IDASA y la que el paper
    analiza en detalle en las Figuras 5c y 5e.
-   **Clusters sin anotar (13–16):** Los cuatro clusters más pequeños
    (68–131 células) quedaron sin anotación formal. Estos podrían
    representar estados transicionales entre linajes, células dobletes
    no eliminadas en el QC, o subpoblaciones raras.

```{r umap_anotado, fig.width=10, fig.height=7, fig.cap="**Figura 10**. UMAP con anotación de tipos celulares. Visualización de los 17 clusters identificados con el algoritmo de Louvain (resolución = 0.5) anotados según la expresión de genes marcadores y el esquema de linajes hematopoyéticos reportado en Scott et al. 2024 (Fig. 6). Las poblaciones se clasifican en cuatro linajes principales: NMM (neutrófilo/monocito/macrófago), EBM (eosinófilo/basófilo/mastocito), ME (megacariocito/eritrocito), y LSC/Progenitores (ESC-REG y ESC-REGlow). Los clusters 13–16 quedaron sin anotación formal por insuficiencia de marcadores específicos."}
DimPlot(
  pbmc,
  reduction  = "umap",
  group.by   = "cell_annotation",
  label      = TRUE,
  repel      = TRUE,
  label.size = 3.5,
  pt.size    = 0.4
) +
  labs(
    title    = "UMAP — Tipos celulares anotados",
    subtitle = "GSE218185 | Scott et al. 2024"
  ) +
  theme(legend.position = "right")
```

------------------------------------------------------------------------

# Feature plots de genes clave del paper

El paper destaca varios genes relevantes para la biología de las LSC en
LMC: **TP53** (regulador de autorrenovación), **MKI67** (marcador de
proliferación), **CD38** (marcador de diferenciación), y genes del
linaje EBM como **HDC** y **GATA1**

**TP53:** Al observar la expresión de TP53 vemos que es muy escasa pero
puntual en el UMAP, con señal notable en el cluster superior derecho
(huCD45+) y dispersa en la nube principal. Esto es consistente con el
paper, ya que las LSC quiescentes tienen niveles **bajos de TP53** como
parte de su estado ESC-REGlow, que permite su autorenovación.

**MKI67:** Su expresión está prácticamente ausente en la nube principal
de células CD34+, con señal concentrada en el cluster superior derecho
(huCD45+) y en un pequeño subconjunto de células en la región central
del UMAP. Esta distribución confirma que la mayoría de las células CD34+
del dataset están en estado quiescente (G0, ESC-REGlow), con solo una
pequeña proporción en división activa. El paper se puede observar
(Figura 5c) exactamente las LSC quiescentes como células con baja
expresión de MKI67.

**CD38:** La expresión de CD38 sigue un patrón similar a MKI67, el cual
es un marcador de maduración hematopoyética y su baja expresión en la
mayoría de las células CD34+ es biológicamente esperada, ya que las LSC
primitivas y los progenitores tempranos son CD34+CD38−. La expresión
observada en el cluster superior derecho corresponde a las células
huCD45+ más maduras.

**HDC:** HDC (histidina descarboxilasa, enzima que sintetiza histamina),
el cual es un marcador de mastocitos, basófilos y progenitores del
linaje EBM, muestra expresión **alta y generalizada** en prácticamente
toda la nube principal de células CD34+ y en las regiones laterales del
UMAP y su expresión tan amplia en el dataset sugiere que una gran
proporción de las células CD34+ tienen un sesgo transcriptómico hacia el
linaje EBM consistente con el hallazgo del paper (Fig. 6b) donde
reportan expansión del linaje EBM con NIL+IDASA.

**GATA1:** Factor de transcripción del linaje eritroide y
megacariocítico (ME). Su expresión se concentra en regiones específicas
del UMAP, particularmente en la región inferior (que corresponde al
linaje ME en el UMAP anotado) y en parte del cluster compacto superior.

**BCL2:** Regulador antiapoptótico expresado de forma dispersa pero
presente en varios compartimentos del UMAP. BCL2 es importante en el
contexto de la LMC porque las LSC expresan BCL2 para resistir apoptosis.
Su expresión en el cluster de progenitores CD34+ es coherente con la
supervivencia de estas células en presencia del tratamiento con TKI.

```{r feature_plots, fig.width=14, fig.height=10, fig.cap="**Figura 11**. Expresión de genes marcadores clave en el espacio UMAP. FeaturePlot mostrando la expresión normalizada de seis genes de relevancia biológica central para el estudio: TP53 y MKI67 (marcadores de estado celular reportados en Fig. 5c del paper), CD38 (marcador de maduración hematopoyética), HDC (histidina descarboxilasa, marcador de linaje EBM), GATA1 (factor de transcripción eritroide/megacariocítico) y BCL2 (regulador de supervivencia celular). La escala de color va de gris claro (expresión nula o baja) a rojo oscuro (expresión alta)"}
genes_key <- c("TP53", "MKI67", "CD38", "HDC", "GATA1", "BCL2")

FeaturePlot(
  pbmc,
  features   = genes_key,
  reduction  = "umap",
  ncol       = 3,
  pt.size    = 0.3,
  order      = TRUE,
  cols       = c("lightgrey", "darkred")
)
```

```{r dotplot_markers, fig.width=12, fig.height=6, fig.cap="**Figura 12**. DotPlot de expresión de genes marcadores de referencia por tipo celular anotado. El tamaño del punto indica el porcentaje de células del cluster que expresan el gen (0–100%); el color indica la expresión promedio normalizada (azul = baja, blanco = media, rojo oscuro = alta). Los genes se agrupan por linaje: LSC/progenitores (TP53, MKI67, CD38, CD34), linaje NMM (MPO, LYZ, S100A8), linaje ME (HBB, GYPA, PF4) y linaje EBM (HDC, GATA1, CPA3)"}

genes_dotplot <- c(
  "TP53", "MKI67", "CD38", "CD34",   # LSC / progenitores
  "MPO",  "LYZ",   "S100A8",          # NMM
  "HBB",  "GYPA",  "PF4",             # ME
  "HDC",  "GATA1", "CPA3"             # EBM
)

DotPlot(
  pbmc,
  features = genes_dotplot,
  group.by = "cell_annotation",
  dot.scale = 6
) +
  RotatedAxis() +
  scale_color_gradient2(low = "steelblue", mid = "white", high = "darkred") +
  labs(
    title = "Expresión de genes marcadores por tipo celular",
    x     = "Gen",
    y     = "Tipo celular"
  )
```

**Doplot**

**Linaje NMM:** Los clusters NMM — Neutrófilos/Monocitos (0) y NMM —
Monocitos/Macrófagos (2) muestran alta expresión de LYZ y S100A8,
marcadores canónicos de células mieloides innatas.

**Linaje ME:** ME — Megacariocitos/Eritrocitos (cluster 3) muestra la
expresión más alta de HBB (hemoglobina beta) de todo el
dataset.Adicionalmente, ME — Megacariocitos (cluster 10) muestra
expresión de GATA1, factor de transcripción del linaje megacariocítico y
eritroide.

**Linaje EBM — Eosinófilos/Basófilos (cluster 1):** Muestra la expresión
alta de CPA3 (carboxipeptidasa A3) es el marcador de basófilos y
mastocitos, en el paper se reporta la expansión del linaje EBM como
consecuencia de NIL+IDASA. EBM — Basófilos (cluster 11) también muestra
CPA3 alto, validando esto.

------------------------------------------------------------------------

------------------------------------------------------------------------

# Expresión diferencial entre condiciones

\
El análisis de expresión diferencial (DEG) compara la expresión génica
entre condiciones de tratamiento dentro de cada tipo celular anotado. El
objetivo principal es identificar los genes que cambian como
consecuencia del tratamiento con NIL+IDASA en las LSC quiescentes

Usamos `FindMarkers()` con el test de Wilcoxon y aplicamos el umbral del
paper: `|log2FC| > 0.5` y `p.adj < 0.05`.

Sin embargo, al intentar realizar el análisis diferencial entre
NIL+IDASA y VEH específicamente dentro del cluster de LSC quiescentes
(ESC-REGlow, cluster 8), se encontró que dicho cluster no contiene
células de la condición NIL+IDASA (0 células), con solo 4 células de la
condición Nilotinib frente a 333 células Vehicle. Lejos de representar
un error, al igual resulta ser consistente la desaparición de las LSC
quiescentes bajo el tratamiento NIL+IDASA con agotamiento de esta
población. El análisis de expresión diferencial se realizó por tanto en
todas las células CD34+.

```{r deg_analisis, message=FALSE, warning=FALSE}
#  DEG en todas las células CD34+
# Captura el efecto global del tratamiento en progenitores

cd34_cells <- subset(pbmc, subset = cell_type == "huCD34")
Idents(cd34_cells) <- cd34_cells$condition

cat("Células CD34+ por condición:\n")
table(cd34_cells$condition)

deg_cd34 <- FindMarkers(
  cd34_cells,
  ident.1         = "NIL_IDASA",
  ident.2         = "Vehicle",
  min.pct         = 0.10,
  logfc.threshold = 0.25,
  test.use        = "wilcox",
  verbose         = FALSE
)

deg_cd34$gene        <- rownames(deg_cd34)
deg_cd34$significant <- deg_cd34$p_val_adj < 0.05 &
                        abs(deg_cd34$avg_log2FC) > 0.5

cat("\nDEGs en CD34+ (NIL_IDASA vs VEH):\n")
cat("  UP:", sum(deg_cd34$significant & deg_cd34$avg_log2FC > 0), "\n")
cat("  DOWN:", sum(deg_cd34$significant & deg_cd34$avg_log2FC < 0), "\n")

if (!dir.exists("DEG")) dir.create("DEG")
write.csv(deg_cd34, "DEG/DEG_CD34_NIL_IDASA_vs_VEH.csv", row.names = FALSE)
```

## Volcano plot de expresión diferencial

El analisis de volcano plot para la poblacion global de celulas CD34+
revela una asimetria transcripcional rofunda inducida por el tratamiento
combinado (NIL+IDASA) en comparación con el control (Vehicle)

Se observa un sesgo masivo hacia la inhibición génica, con 365 genes
significativamente downregulados (puntos azules) frente a solo 45 genes
upregulados (puntos rojos). Esto indica que la combinación de TKI con la
inhibición de MDM2 induce un fuerte "apagado" transcripcional en el
compartimento de progenitores.

El hallazgo central de esta gráfica es el comportamiento de la firma de
genes asociada a la supervivencia de las células madre leucémicas,
resaltados mediante rombos naranjas. Transcritos como *FOS*, *DUSP1* y
*ZFP36*, identificados como pilares para la persistencia de las LSC
quiescentes en el nicho de la médula ósea, se localizan de manera
evidente en el cuadrante de inhibición. Esto confirma a nivel
transcripcional que la reactivación de p53 mediante Idasanutlin inhibe
con éxito la red ESC-REG que permite la evasión terapéutica.

```{r volcano_deg, fig.width=10, fig.height=8, message=FALSE, warning=FALSE, fig.cap="**Figura 13**. Volcano plot de expresión diferencial en células CD34+ (NIL+IDASA vs Vehicle). El eje X muestra el log2 fold change y el eje Y el -log10 del p-valor ajustado (Bonferroni-Benjamini-Hochberg). Los puntos rojos representan genes significativamente upregulados (log2FC > 0.5, p.adj < 0.05); los puntos azules, genes downregulados. Los 15 genes más significativos se etiquetan. Los genes de supervivencia de LSC reportados en el paper (FOS, DUSP1, ZFP36) se resaltan en naranja."}

library(ggrepel)

# Genes de supervivencia LSC reportados en el paper (Fig. 5e)
genes_paper_lsc <- c("FOS", "DUSP1", "ZFP36", "ZFP36L1", "TP53",
                     "MALAT1", "GLRX", "CNN2", "LYZ", "CD24")

deg_plot <- deg_cd34 %>%
  mutate(
    color_group = case_when(
      gene %in% genes_paper_lsc                           ~ "Paper LSC genes",
      significant & avg_log2FC > 0                        ~ "UP",
      significant & avg_log2FC < 0                        ~ "DOWN",
      TRUE                                                 ~ "NS"
    ),
    log10_padj  = -log10(p_val_adj + 1e-300)
  )

# Top 15 genes para etiquetar
top_label <- deg_plot %>%
  filter(significant) %>%
  arrange(p_val_adj) %>%
  head(15)

# Añadir genes del paper aunque no estén en top 15
genes_paper_present <- deg_plot %>%
  filter(gene %in% genes_paper_lsc, p_val_adj < 0.1)

label_genes <- bind_rows(top_label, genes_paper_present) %>%
  distinct(gene, .keep_all = TRUE)

ggplot(deg_plot, aes(x = avg_log2FC, y = log10_padj, color = color_group)) +
  geom_point(alpha = 0.6, size = 1.5) +
  geom_point(
    data   = filter(deg_plot, gene %in% genes_paper_lsc),
    size   = 3, shape = 18
  ) +
  geom_text_repel(
    data        = label_genes,
    aes(label   = gene),
    size        = 3,
    max.overlaps = 20,
    box.padding = 0.4
  ) +
  scale_color_manual(
    values = c(
      "UP"             = "#d62728",
      "DOWN"           = "#1f77b4",
      "NS"             = "grey70",
      "Paper LSC genes"= "#ff7f0e"
    ),
    name = "Clasificación"
  ) +
  geom_vline(xintercept = c(-0.5, 0.5), linetype = "dashed", color = "grey40") +
  geom_hline(yintercept = -log10(0.05),  linetype = "dashed", color = "grey40") +
  labs(
    title    = "Expresión diferencial: NIL+IDASA vs Vehicle — células CD34+",
    subtitle = "Rombos naranjas = genes de supervivencia LSC reportados en Scott et al. 2024 (Fig. 5e)",
    x        = "log2 Fold Change (NIL+IDASA / VEH)",
    y        = "-log10(p.adj)"
  ) +
  theme_bw(base_size = 13) +
  theme(legend.position = "right")

```

## Tabla de los top DEGs significativos

El desglose cuantitativo de los top 30 genes diferencialmente expresados
(ordenados por su significancia estadística) consolida y expande las
observaciones del Volcano plot, revelando los mecanismos celulares
específicos que están siendo reprimidos por el tratamiento con NIL+IDASA
en el compartimento CD34+.

Una proporción mayoritaria de los transcritos más significativamente
reprimidos (*TOMM6*, *MICOS10*, *TIMM10B*) codifican para proteínas
estructurales y transportadores de la membrana mitocondrial.
Adicionalmente, se observa una fuerte caída en componentes del complejo
I de la cadena de transporte de electrones (*NDUFB8*, *NDUFA7*,
*NDUFC2*) y enzimas del metabolismo de sulfuros (*SQOR*). Esto indica un
desmantelamiento de la maquinaria de fosforilación oxidativa (OXPHOS) y
de la integridad mitocondrial, un impacto esperado dado el estrés
inducido por la activación de p53.

Destaca la represión drástica de múltiples miembros de la familia de las
septinas (*SEPTIN2*, *SEPTIN7*, *SEPTIN9*), las cuales son fundamentales
para la citocinesis y la compartimentalización celular. En conjunto con
la caída de reguladores de la polimerización de actina (*ARPC1A*,
*ARPC1B*), esto sugiere que las células sobrevivientes están
estructuralmente comprometidas y han perdido su capacidad proliferativa.

La disminución en la expresión de subunidades del proteasoma (*PSMA2*),
enzimas lisosomales (*CTSD*), factores de elongación (*EEF1G*) y
proteínas ribosomales (*RPL17*), refleja un "apagado" general del
recambio proteico y la traducción. Esto es altamente concordante con la
inhibición del fenotipo de pluripotencia (ESC-REG), el cual se
caracteriza por mantener una alta actividad transcripcional y ribosomal.

Se observa una caída masiva en la expresión de *S100A8* (log2FC de
-9.94), un marcador fuertemente asociado al linaje mieloide maduro
(NMM). Esto proporciona una validación robusta, a nivel de transcrito
individual, de la depresión del linaje NMM que fue reportada por los
autores como consecuencia del tratamiento.

```{r tabla_deg}
deg_cd34 %>%
  filter(significant) %>%
  arrange(p_val_adj) %>%
  select(gene, avg_log2FC, pct.1, pct.2, p_val_adj) %>%
  mutate(
    avg_log2FC = round(avg_log2FC, 3),
    p_val_adj  = formatC(p_val_adj, format = "e", digits = 2),
    direction  = ifelse(avg_log2FC > 0, "UP", "DOWN")
  ) %>%
  head(30)
```

## Verificación de genes clave del paper

```{r genes_paper_deg}
# Genes reportados en Fig. 5e del paper como downregulados en LSC quiescentes
# bajo NIL+IDASA: FOS, DUSP1, ZFP36
genes_clave <- c("FOS", "DUSP1", "ZFP36", "ZFP36L1", "TP53", "MALAT1",
                 "HBA1", "HBA2", "ALAS2", "HBB")

cat("Estado de genes clave del paper en el DEG CD34+:\n\n")
deg_cd34 %>%
  filter(gene %in% genes_clave) %>%
  select(gene, avg_log2FC, p_val_adj, significant) %>%
  arrange(avg_log2FC) %>%
  print()
```

# Enriquecimiento funcional — Gene Ontology (GO-BP)

El enriquecimiento funcional con GO-BP nos permite traducir la lista de
DEGs en procesos biológicos enriquecidos, facilitando la interpretación
de los cambios transcriptómicos observados bajo NIL+IDASA. Usamos
`enrichGO()` de clusterProfiler con la base de datos `org.Hs.eg.db`.

Realizamos el análisis por separado para genes upregulados y
downregulados en células CD34+ bajo NIL+IDASA, para identificar los
procesos activados e inhibidos respectivamente.\

```{r go_enrichment, message=FALSE, warning=FALSE}
library(clusterProfiler)
library(org.Hs.eg.db)
# Genes significativos upregulados
genes_up <- deg_cd34 %>%
  filter(significant, avg_log2FC > 0) %>%
  pull(gene)

# Genes significativos downregulados
genes_down <- deg_cd34 %>%
  filter(significant, avg_log2FC < 0) %>%
  pull(gene)

cat("Genes UP significativos:", length(genes_up), "\n")
cat("Genes DOWN significativos:", length(genes_down), "\n")

# Universo: todos los genes detectados en las células CD34+
universe_genes <- rownames(cd34_cells)

# Enriquecimiento GO-BP — genes UPREGULADOS
go_up <- enrichGO(
  gene          = genes_up,
  universe      = universe_genes,
  OrgDb         = org.Hs.eg.db,
  keyType       = "SYMBOL",
  ont           = "BP",
  pAdjustMethod = "BH",
  pvalueCutoff  = 0.05,
  qvalueCutoff  = 0.2,
  readable      = TRUE
)

# Enriquecimiento GO-BP — genes DOWNREGULADOS
go_down <- enrichGO(
  gene          = genes_down,
  universe      = universe_genes,
  OrgDb         = org.Hs.eg.db,
  keyType       = "SYMBOL",
  ont           = "BP",
  pAdjustMethod = "BH",
  pvalueCutoff  = 0.05,
  qvalueCutoff  = 0.2,
  readable      = TRUE
)

cat("\nTerminos GO-BP enriquecidos (UP):", nrow(go_up@result %>% filter(p.adjust < 0.05)), "\n")
cat("Terminos GO-BP enriquecidos (DOWN):", nrow(go_down@result %>% filter(p.adjust < 0.05)), "\n")

# Guardar resultados
write.csv(go_up@result,   "DEG/GO_BP_UP_NIL_IDASA_vs_VEH.csv",   row.names = FALSE)
write.csv(go_down@result, "DEG/GO_BP_DOWN_NIL_IDASA_vs_VEH.csv", row.names = FALSE)
```

## Dotplot de GO-BP — genes upregulados

El análisis de enriquecimiento funcional (GO-BP) para los 45 genes
upregulados se observa una respuesta transcripcional altamente
direccional y congruente con el mecanismo de acción del tratamiento
combinado.

La aparición destacada de términos como *"hydrogen peroxide catabolic
process"*, *"hydrogen peroxide metabolic process"* y *"response to toxic
substance"* refleja un choque metabólico agudo. Esto respalda
directamente la evidencia del artículo original, donde se demuestra que
la combinación de NIL+IDASA desencadenEl enriquecimiento de vías como
"myeloid cell differentiation", "erythrocyte differentiation" y "myeloid
cell development" indica que las células CD34+ están activando programas
de maduración. Esto sugiere que la activación de p53 no solo induce
apoptosis, sino que fuerza a las LSC a abandonar su estado inmaduro y
protector (ESC-REGlow) para comprometerse hacia linajes diferenciados,
perdiendo así su capacidad de autorrenovación.a niveles elevados de
especies reactivas de oxígeno (ROS) en las células primitivas humanas.
Este estrés oxidativo es un factor crítico que contribuye a la
alteración de la viabilidad celular.

El enriquecimiento de vías como *"myeloid cell differentiation*",
*"erythrocyte differentiation"* y *"myeloid cell development"* indica
que las células CD34+ están activando programas de maduración. Esto
sugiere que la activación de p53 no solo induce apoptosis, sino que
fuerza a las LSC a abandonar su estado inmaduro y protector (ESC-REGlow)
para comprometerse hacia linajes diferenciados, perdiendo así su
capacidad de autorrenovación.

Ademas procesos biológicos como *"oxygen transport"*, *"gas transport"*
y *"hemoglobin biosynthetic process"* dominan la parte inferior del
*dotplot*. La activación de esta maquinaria explica el sesgo de linaje
(lineage skewing); un fenómeno reportado por los autores en el cual las
LSC sometidas a este esquema terapéutico exhiben temporalmente una firma
molecular similar a la de células eritroides.

```{r go_up_plot, fig.width=12, fig.height=8, message=FALSE, warning=FALSE, fig.cap="**Figura 14**. Enriquecimiento GO-BP para genes upregulados en células CD34+ bajo NIL+IDASA vs Vehicle. El tamaño del punto indica el número de genes del término GO presentes en la lista; el color representa el p-valor ajustado (BH). Se muestran los 20 términos más significativos."}
if (nrow(go_up) > 0) {
  dotplot(go_up, showCategory = 20, font.size = 10) +
    labs(
      title    = "GO-BP — Genes upregulados (NIL+IDASA vs VEH) en células CD34+",
      subtitle = "Top 20 términos más enriquecidos"
    ) +
    theme(axis.text.y = element_text(size = 9))
} else {
  cat("No se encontraron términos GO-BP significativos para genes upregulados.\n")
  cat("Considera reducir el umbral de p.adj o revisar los genes de entrada.\n")
}

```

## Dotplot de GO-BP — genes downregulados

Para los genes downregulados se observa cómo el tratamiento con
NIL+IDASA inhibe funcionalmente la expresion genica de las células
progenitoras CD34+

Donde la presencia dominante de términos como *"oxidative
phosphorylation"*, *"cellular respiration"*, *"respiratory electron
transport chain"* y *"ATP metabolic process"* confirma a nivel de vías
de señalización lo que ya habíamos observado en la tabla de DEGs
individuales. La combinación terapéutica paraliza severamente el
metabolismo energético mitocondrial, un evento fundamental mediado por
la activación de p53 que priva a las células de la energía necesaria
para su supervivencia.

Ademas la inhibición de múltiples procesos asociados a neutrófilos
(*"neutrophil activation"*, *"neutrophil degranulation"*, *"neutrophil
mediated immunity"*). Esto es la evidencia funcional perfecta que valida
la depleción del linaje NMM reportada en el artículo original; las
células CD34+ sobrevivientes han perdido por completo la firma
transcripcional que las guiaría hacia la maduración de granulocitos y
macrófagos.

```{r go_down_plot, fig.width=12, fig.height=8, message=FALSE, warning=FALSE, fig.cap="**Figura 15**. Enriquecimiento GO-BP para genes downregulados en células CD34+ bajo NIL+IDASA vs Vehicle. Términos inhibidos por el tratamiento combinado, incluyendo vías de supervivencia de LSC."}
if (nrow(go_down) > 0) {
  dotplot(go_down, showCategory = 20, font.size = 10) +
    labs(
      title    = "GO-BP — Genes downregulados (NIL+IDASA vs VEH) en células CD34+",
      subtitle = "Top 20 términos más enriquecidos"
    ) +
    theme(axis.text.y = element_text(size = 9))
} else {
  cat("No se encontraron términos GO-BP significativos para genes downregulados.\n")
  cat("Considera reducir el umbral de p.adj o revisar los genes de entrada.\n")
}
```

## Barplot comparativo UP vs DOWN

Al contrastar directamente la significancia estadística de los procesos
activados (rojo) frente a los inhibidos (azul), se evidencia una
reprogramación celular drástica en el compartimento CD34+.

Las vías inhibidas muestran una significancia estadística relevante (con
valores de -log10(p.adj) muy superiores a las vías activadas). El
tratamiento combinado silencia de manera contundente la maquinaria de
fosforilación oxidativa (*"cellular respiration"*, *"oxidative
phosphorylation"*) y la síntesis de proteínas (*"translational
initiation"*, *"SRP-dependent cotranslational protein targeting"*). Dado
que las LSC quiescentes dependen críticamente de la biogénesis ribosomal
y el metabolismo mitocondrial para sostener su red de pluripotencia
(ESC-REG), esta inhibicion simultáneo confirma la eficacia de la
reactivación de p53 para desmantelar su estado troncal.

En contraparte, los procesos inducidos por NIL+IDASA están fuertemente
dominados por la respuesta a especies reactivas de oxígeno (*"hydrogen
peroxide metabolic process"*, *"cellular oxidant toxicity"*). De forma
paralela, se observa la activación de vías de diferenciación mieloide y
eritroide. Esto indica que p53 salvaje no solo somete a las células a un
estrés oxidativo agudo, sino que fuerza a los progenitores a abandonar
su estado inmaduro protector y comprometerse hacia rutas de
diferenciación terminal.

En resumen, esta gráfica captura la asimetría del impacto terapéutico
donde el tratamiento desactiva masivamente la mecanismos metabólicos y
traduccionales que mantiene vivas a las LSC, al mismo tiempo que
enciende alarmas de toxicidad oxidativa y fuerza su diferenciación.

```{r go_barplot, fig.width=13, fig.height=7, message=FALSE, warning=FALSE, fig.cap="**Figura 16**. Comparación de los términos GO-BP enriquecidos en genes upregulados (rojo) y downregulados (azul) bajo NIL+IDASA en células CD34+. El eje X muestra el -log10(p.adj); los términos se ordenan por dirección y significancia."}
# Preparar data frame combinado para visualización comparativa
prep_go <- function(go_result, direction, n = 15) {
  if (is.null(go_result) || nrow(go_result) == 0) return(NULL)
  go_result@result %>%
    filter(p.adjust < 0.05) %>%
    arrange(p.adjust) %>%
    head(n) %>%
    mutate(
      direction      = direction,
      neg_log10_padj = -log10(p.adjust),
      Description    = stringr::str_wrap(Description, width = 50)
    )
}

df_up   <- prep_go(go_up,   "UP (NIL+IDASA)",   n = 12)
df_down <- prep_go(go_down, "DOWN (NIL+IDASA)", n = 12)

df_combined <- bind_rows(df_up, df_down)

if (!is.null(df_combined) && nrow(df_combined) > 0) {
  df_combined$direction <- factor(df_combined$direction,
                                  levels = c("UP (NIL+IDASA)", "DOWN (NIL+IDASA)"))

  ggplot(df_combined,
         aes(x = neg_log10_padj,
             y = reorder(Description, neg_log10_padj),
             fill = direction)) +
    geom_bar(stat = "identity", width = 0.7) +
    facet_wrap(~direction, scales = "free_y") +
    scale_fill_manual(values = c("UP (NIL+IDASA)" = "#d62728",
                                 "DOWN (NIL+IDASA)" = "#1f77b4")) +
    geom_vline(xintercept = -log10(0.05), linetype = "dashed", color = "grey30") +
    labs(
      title = "Términos GO-BP enriquecidos — NIL+IDASA vs VEH en CD34+",
      x     = "-log10(p.adj)",
      y     = "Término GO-BP",
      fill  = "Dirección"
    ) +
    theme_bw(base_size = 11) +
    theme(
      legend.position = "none",
      strip.text      = element_text(face = "bold"),
      axis.text.y     = element_text(size = 8)
    )
} else {
  cat("Insuficientes términos significativos para el barplot comparativo.\n")
}

```

------------------------------------------------------------------------

# Discusión

## Agotamiento de las LSC quiescentes y el rol de p53

El análisis de scRNA-seq de células primarias huCD34+ y huCD45+
injertadas en modelos murinos PDX permitió recapitular con alta
fidelidad la arquitectura jerárquica de la hematopoyesis leucémica.

La leucemia mieloide crónica (LMC) se caracteriza por la persistencia de
una subpoblación de células madre leucémicas (LSC) quiescentes que son
intrínsecamente resistentes a los inhibidores de tirosina cinasa (TKI)
como el nilotinib. Estas LSC logran evadir la terapia y mantener la
enfermedad mínima residual apoyándose en mecanismos independientes de
BCR-ABL1; de manera destacada, dependen de la supresión de la proteína
p53 de tipo salvaje (WT) y del mantenimiento de una red transcripcional
análoga a la de las células madre embrionarias (ESC-REG) (Scott *et
al.*, 2024). Los resultados de este análisis confirman
computacionalmente este fenómeno, el cluster 8, correspondiente a la
población de LSC quiescentes (ESC-REGlow), desapareció por completo bajo
el tratamiento combinado de NIL+IDASA. La inhibición de MDM2 mediante
idasanutlin reactiva la función transcripcional de p53, evento que
resulta suficiente para abolir la capacidad de autorrenovación de las
LSC, un hallazgo sólidamente respaldado por estudios previos en modelos
murinos que demuestran la eficacia letal de combinar inhibidores de MDM2
con inhibidores de BCR-ABL1 en compartimentos progenitores (Carter *et
al.*, 2020).

## **Reprogramación transcripcional y estrés metabólico**

El análisis de expresión diferencial y el enriquecimiento funcional
(GO-BP) en las células CD34+ revelaron los mecanismos celulares
subyacentes a esta erradicación. Se observó una inhibición profunda de
la maquinaria de fosforilación oxidativa (OXPHOS) y un cese abrupto en
la traducción y biogénesis ribosomal. Dado que la firma de pluripotencia
(ESC-REG) depende de una alta tasa de síntesis proteica para mantener la
troncalidad, el desmantelamiento de estas vías representa el colapso del
fenotipo LSC. Simultáneamente, la represión estadísticamente
significativa de genes críticos para la supervivencia de las células
madre leucémicas, tales como *FOS*, *DUSP1* y *ZFP36*, demuestra que p53
desactiva activamente las redes de resistencia y viabilidad celular. En
contraparte, la hiperactivación de vías relacionadas con el catabolismo
de peróxido de hidrógeno indica que la toxicidad mediada por especies
reactivas de oxígeno (ROS) es un efector primario en el choque
metabólico inducido por la terapia dual.

## Alteracion de la hematopoyesis

Un hallazgo fundamental derivado del tratamiento con NIL+IDASA es la
profunda reestructuración de la hematopoyesis en los progenitores
sobrevivientes. El modelo transcriptómico detectó una caída masiva en la
expresión de marcadores característicos como *S100A8* y una represión
abrumadora de las vías de activación funcional de neutrófilos, lo que
refleja una depleción severa del linaje mieloide innato (NMM).
Paralelamente, la proyección UMAP y los perfiles de expresión (*CPA3*,
*HDC*) validaron la expansión predominante del linaje EBM
(eosinófilo/basófilo/mastocito). Esta desviación del linaje (*lineage
skewing*) confirma que la reactivación de p53 no solo promueve la
apoptosis, sino que rompe la quiescencia y fuerza a los progenitores
leucémicos a comprometerse hacia rutas de diferenciación atípicas.

## **Limitaciones del análisis.**

La principal limitación fue la imposibilidad de reprocesar los datos
crudos desde los FASTQs debido a la omisión del read R1 en el depósito
de SRA. Sin embargo, las matrices depositadas en GEO representan la
salida verificada del pipeline Cell Ranger, por lo que el análisis
downstream es reproducible. Adicionalmente, la anotación celular aquí
presentada es una aproximación basada en los marcadores reportados y en
bases de datos de referencia hematopoyética.

# Referencias

1.  Scott MT, Liu W, Mitchell R, Clarke CJ, Kinstrie R, Warren F, et al.
    Activating p53 abolishes self-renewal of quiescent leukaemic stem
    cells in residual CML disease. *Nat Commun.* 2024;15(1):651. DOI:
    [10.1038/s41467-024-44771-9](https://doi.org/10.1038/s41467-024-44771-9)

2.  Korsunsky I, Millard N, Fan J, Slowikowski K, Zhang F, Wei K,
    Baglaenko Y, Brenner M, Loh PR, Raychaudhuri S. Fast, sensitive and
    accurate integration of single-cell data with Harmony. Nature
    Methods 2019;16(12):1289–1296. DOI: 10.1038/s41592-019-0619-0.

3.  Carter BZ, Mak PY, Tao W, Warmuth M, Kolb EA, Bhatt S, Chen Y,
    Andreeff M. Combined inhibition of MDM2 and BCR-ABL1 tyrosine kinase
    targets chronic myeloid leukemia stem/progenitor cells in a murine
    model. Haematologica 2020;105(5):1274–1284. DOI:
    10.3324/haematol.2018.208546.

4.  Kinstrie R, Horne GA, Morrison H, Irons DL, Busch K, Jamieson C,
    Copland M, Dunn K, Vetrie D, Michie AM, Jørgensen HG. CD93 is
    expressed on chronic myeloid leukemia stem cells and identifies a
    quiescent population which persists after tyrosine kinase inhibitor
    therapy. Leukemia 2020;34(6):1613–1625. DOI:
    10.1038/s41375-019-0668-z.
